【裁判字號】    99,金訴緝,1
【裁判日期】    990415
【裁判案由】    銀行法等
【裁判全文】
臺灣臺北地方法院刑事判決             99年度金訴緝字第1號
公  訴  人  臺灣臺北地方法院檢察署檢察官
被      告  甲○○
上列被告因違反證券交易法案件，經檢察官提起公訴（95年度偵
字第15645 號、第19071 號、第20047 號、第23518 號、第
26129 號、第26552 號），被告於本院審理時就被訴事實為有罪
之陳述，本院裁定改用簡式審判程序，判決如下：
    主      文
甲○○共同法人之行為負責人，違反非證券商不得經營證券業務
之規定，處有期徒刑肆月，如易科罰金，以銀元參佰元即新臺幣
玖佰元折算壹日，減為有期徒刑貳月，如易科罰金，以銀元參佰
元即新臺幣玖佰元折算壹日。
    事實及理由
一、本件被告甲○○所犯非死刑、無期徒刑或最輕本刑有期徒刑
    3 年以上之罪，亦非高等法院管轄第一審案件，且被告於本
    院審理時，就被訴事實為有罪之陳述，經告知被告簡式審判
    程序之旨，並聽取檢察官、被告之意見後，本院裁定進行簡
    式審判程序，是本件之證據調查，依刑事訴訟法第273 條之
    2 規定，不受同法第159 條第1 項、第161 條之2 、第161
    條之3 、第163 條之1 及第164 條至第170 條規定之限制，
    合先敘明。
二、犯罪事實：甲○○為設於臺北縣三重市○○路○ 段50號12樓
    之「創達資產管理顧問股份有限公司」（以下簡稱「創達公
    司」）之副總經理，鄧國基為該公司之董事長，李清泉為該
    公司之總經理（鄧國基、李清泉業經本院以96年度訴字第
    204 號判決各處有期徒刑4 月，減為有期徒刑2 月在案），
    林妏玲（業經本院以97年度簡字第526 號判處拘役40日，減
    為拘役20日，緩刑2 年確定）、陳姵柔（經本院以96年度訴
    字第204 號判處拘役40日，減為拘役20日，緩刑3 年在案）
    則為該公司之業務員。甲○○、鄧國基、李清泉、林妏玲及
    陳姵柔均明知證券商須經主管機關（前為財政部證券暨期貨
    交易委員會，嗣於民國93年7 月1 日改組為行政院金融監督
    管理委員會證券期貨局）許可及發給許可證照，方得營業，
    非證券商不得經營證券業務，而創達公司之營業項目並不包
    括證券交易法第15條之證券業務，且對非特定人公開出售所
    持有之公司股票時，非經主管機關核准或向主管機關申報生
    效後，不得為之，竟仍共同基於違反上揭規定之犯意聯絡，
    由鄧國基出資，另由甲○○、李清泉與未上市之尚品光電科
    技股份有限公司（以下簡稱「尚品公司」）股東洽談，先後
    於92年12月31日、93年1 月14日以每股新臺幣（下同）18元
    購入尚品公司股票共20張（每張千股），再由甲○○指示不
    知情之會計人員繳納股票交易稅額後，將其中11張股票辦理
    移轉登記予林妏玲，其中9 張仍登記於原尚品公司股東遊明
    憲名下，再由林妏玲、陳姵柔以創達公司名義對外為電話訪
    問、製作及寄發廣告文宣等方式，對外推銷尚品公司公司股
    票。嗣林妏玲於92年12月31日及93年1 月14日，以每股45元
    之價格販售尚品公司股票各2 張及3 張予胡晉瑞，陳姵柔則
    於92年12月31日、93年1 月14日，以每股39元之價格販售尚
    品公司股票各6 張、9 張予李萬洲，胡晉瑞即將股款匯入創
    達公司於中華商業銀行股份有限公司三重分行帳戶內，李萬
    洲則將股款匯入陳姵柔指定之帳戶。林妏玲及陳姵柔於股票
    成交時可獲得每張股票1 萬元之報酬，李清泉、甲○○則可
    獲得每張3000元之報酬，共同以此方式對外銷售尚品公司股
    票而經營證券業務。嗣於95年7 月20日，在創達公司內為警
    搜索查獲。案經內政部警政署刑事警察局移送及臺灣臺北地
    方法院檢察署檢察官自動檢舉偵查起訴。
三、認定犯罪事實之證據及理由：上揭犯罪事實，業據被告甲○
    ○於本院審理中坦承不諱，核與證人即同案被告鄧國基、李
    清泉、林妏玲、陳佩柔於警詢、偵查中證述相符，並經證人
    胡晉瑞、李萬洲於本院96年度訴字第204 號案件審理中結證
    屬實，復有行政院金融監督管理委員會95年10月25日金管證
    四字第0950143416號函、行政院金融監督管理委員會銀行局
    95年9 月14日銀局（一）字第09500415100 號函、財政部臺
    灣省北區國稅局95年12月11日北區國稅審三字第0951063435
    號函暨附件；財政部臺灣省南區國稅局95年12月11日南區國
    稅審三字第0950037767號函暨附件；證人胡晉瑞、胡宋智提
    出之尚品公司股票2 紙及繳款書1 紙原本；中華商業銀行三
    重分行95年9 月12日（95）中銀重字第950139號函暨附件（
    創達公司帳戶交易明細）；財政部財稅資料中心未上市證券
    資料繳款明細表；尚品公司股票、剪報資料、推薦重點簡介
    、投資報酬分析各1 件附卷可稽，被告未經許可販賣尚品公
    司股票而非法經營證券業務之犯行已可認定。
四、新舊法比較：
  (一)查被告行為後，於94年2 月2 日修正公布之刑法部分條文，
    業於95年7 月1 日施行。而行為後法律有變更者，適用行為
    時之法律，但行為後之法律有利於行為人者，適用最有利於
    行為人之法律，修正後刑法第2 條第1 項定有明文，此條規
    定乃與刑法第1 條罪刑法定主義契合，而貫徹法律禁止溯及
    既往原則，係規範行為後法律變更所生新舊法律比較適用之
    準據法，是刑法第2 條本身雖經修正，但刑法第2 條既屬適
    用法律之準據法，本身尚無比較新舊法之問題，應一律適用
    裁判時之現行刑法第2 條規定以決定適用之刑罰法律，先予
    辨明。又以本次刑法修正之比較新舊法，應就罪刑有關之共
    犯、未遂犯、想像競合犯、牽連犯、連續犯、結合犯，以及
    累犯加重、自首減輕暨其他法定加減原因（如身分加減）與
    加減例等一切情形，綜其全部罪刑之結果而為比較，有最高
    法院95年度第8 次刑庭會議決議可資參照。與本案相關之修
    正如下：
  1.被告行為後，證券交易法第44條雖於95年1 月11日修正公佈
    ，惟就該條第1 項之規定並無變更，故無新舊法比較適用。
  2.被告行為後，證券交易法第175 條雖未修正，惟法定刑有罰
    金刑規定，而依被告行為時即修正前刑法第33條第5 款規定
    ：「罰金：（銀元）1 元（即新臺幣3 元）以上」，修正後
    刑法第33條第5 款規定：「罰金：新臺幣1 千元以上」，比
    較新舊法結果，適用新法並未對被告較有利，以被告行為時
    即修正前之規定較有利於被告。
  3.被告行為時即修正前刑法第28條規定：「2 人以上共同『實
    施』犯罪之行為者，皆為共同正犯。」，修正後刑法第28條
    規定：「2 人以上共同『實行』犯罪之行為者，皆為共同正
    犯。」，將舊法之「實施」修正為「實行」，而原「實施」
    之概念，包含陰謀、預備、著手及實行等階段之行為，修正
    後僅共同實行犯罪行為始成立共同正犯，是修正後新法共同
    正犯之範圍已有限縮，排除陰謀犯、預備犯之共同正犯，新
    舊法就共同正犯之範圍既因此而有變動，自屬犯罪後法律有
    變更，而非僅屬純文字修正，應有新舊法比較適用之問題（
    最高法院96年度臺上字第934 號裁判意旨參照）。本案被告
    不論依新舊法均成立共同正犯，適用新法並未對被告較有利
    。
  (二)綜上法律修正前後之比較結果，本件應適用被告行為時，即
    修正前之刑法相關規定。
五、查創達公司未經主管機關核准即自行買賣尚品公司股票而從
    事證券業務，則創達公司即法人就犯罪事實所為，係違反證
    券交易法第22條第3 項、第1 項出售所持有之公司股票，而
    對非特定人公開招募，非經主管機關核准或向主管機關申報
    生效後，不得為之規定，及同法44條第1 項非證券商不得經
    營證券業務之規定，應依同法第175 條論處。被告與鄧國基
    、李清泉及陳姵柔等人，均為違法經營該管部分業務之實際
    負責人，應依證券交易法第179 條之規定處罰。惟違反證券
    交易法第44條第1 項規定之行為，已包含違反證券交易法第
    22條第3 項、第1 項出售所持有之公司股票，而對非特定人
    公開招募者，非經主管機關核准或向主管機關申報生效後，
    不得為之規定，故不另論以違反證券交易法第22條第3 項、
    第1 項之罪。又違反證券交易法第44條第1 項規定之犯行，
    既謂業務，其本質即有反覆繼續為之的性質，是以被告反覆
    所為前揭居間、販售未上市尚品公司股票行為，應係基於一
    個經營業務目的所為之數次交易行為，乃集合犯，因此應包
    括以一罪論，併予敘明。被告與鄧國基、李清泉、林妏玲、
    陳姵柔，就上開經營證券商業務犯行，均有犯意聯絡及行為
    分擔，為共同正犯。
六、爰審酌被告明知非證券商不得自行買賣或居間買賣證券，竟
    仍以電話訪問、寄送宣傳廣告等方式，招攬不特定大眾購買
    未上市之尚品公司股票，罔顧法令規範，危害證券交易秩序
    ，並斟酌其工作內容、犯罪態樣、犯罪所得利益，及於本院
    審理時坦承犯行等一切情狀，就量處如主文所示之刑。又查
    被告行為後，刑法第41條第1 項易科罰金之折算標準規定已
    於94年2 月2 日修正公布，並自95年7 月1 日起施行生效，
    依修正前之刑法第41條第1 項前段規定：「犯最重本刑為5
    年以下有期徒刑以下之刑之罪，而受6 個月以下有期徒刑或
    拘役之宣告，因身體、教育、職業、家庭之關係或其他正當
    事由，執行顯有困難者，得以1 元以上3 元以下折算一日，
    易科罰金。」，並依修正前罰金罰鍰提高標準條例第2 條前
    段規定（已於95年5 月17日配合修正刪除）提高原定數額
    100 倍後，係以銀元300 元即新臺幣900 元折算1 日為其易
    科罰金之折算標準；而修正後之刑法第41條第1 項前段規定
    ：「犯最重本刑為五年以下有期徒刑以下之刑之罪，而受六
    個月以下有期徒刑或拘役之宣告者，得以新臺幣一千元、二
    千元或三千元折算一日，易科罰金。」，則依修正後之刑法
    第41條第1 項前段規定，係以新台幣1000元、2000元或3000
    元折算1 日為其易科罰金之折算標準，比較結果，修正前之
    規定較有利於行為人，依刑法第2 條第1 項前段之規定，本
    件應適用修正前之前開規定，爰依修正前刑法第41條第1 項
    前段規定及95年5 月17日修正前罰金罰鍰提高標準條例第2
    條等規定，定其折算標準。再查中華民國96年罪犯減刑條例
    於96年7 月4 日公布，於96年7 月16日施行。按犯罪在中華
    民國96年4 月24日以前者，除中華民國96年罪犯減刑條例另
    有規定外，依下列規定減刑：……有期徒刑、拘役或罰金，
    減其刑期或金額2 分之1 ；犯最重本刑為5 年以下有期徒刑
    之刑之罪，依本條例規定減為6 月以下有期徒刑、拘役者，
    應於減刑裁判時，併諭知易科罰金折算之標準；又依本條例
    應減刑之罪，未經判決確定者，於裁判時，減其宣告刑，並
    應於判決主文同時諭知其宣告刑及減得之刑，中華民國96年
    罪犯減刑條例第2 條第1 項第3 款、第9 條、第7 條第1 項
    、第2 項分別定有明文。爰依上開條例規定，就被告所犯之
    罪，宣告減為有期徒刑2 月，併諭知易科罰金之折算標準。
七、據上論斷，應依刑事訴訟法第273 條之1 第1 項、第284 條
    之1 、第299 條第1 項前段、第310 條之2 、第454 條第2
    項，證券交易法第175 條、第179 條、第44條第1 項，刑法
    第2 條第1 項前段、第11條前段，修正前刑法第28條、第41
    條第1 項前段，廢止前罰金罰鍰提高標準條例第2 條，中華
    民國九十六年罪犯減刑條例第2 條第1 項第3 款、第7 條、
    第9 條，判決如主文。
八、如不服本判決，應於送達後10日內，向本院提出上訴狀。
本案經檢察官黃惠玲到庭執行職務。
中    華    民    國    99    年    4     月    15    日
                        刑事第二庭法  官  江俊彥
以上正本證明與原本無異。
                                  書記官  王聖婷
中    華    民    國    99    年    4     月    15    日
附錄本案論罪科刑法條全文
證券交易法第175條
違反第18條第1 項、第22條、第28條之2 第1 項、第43條第1項
、第43條之1 第2 項、第3 項、第43條之5 第2 項、第3 項、第
43條之6 第1 項、第44條第1 項至第3 項、第60條第1 項、第62
條第1 項、第93條、第96條至第98條、第116 條、第120 條或第
160 條之規定者，處2 年以下有期徒刑、拘役或科或併科新臺幣
180 萬元以下罰金。
證券交易法第44條
證券商須經主管機關之許可及發給許可證照，方得營業；非證券
商不得經營證券業務。
證券商分支機構之設立，應經主管機關許可。
外國證券商在中華民國境內設立分支機構，應經主管機關許可及
發給許可證照。
證券商及其分支機構之設立條件、經營業務種類、申請程序、應
檢附書件等事項之設置標準與其財務、業務及其他應遵行事項之
規則，由主管機關定之。
前項規則有關外匯業務經營之規定，主管機關於訂定或修正時，
應洽商中央銀行意見。

司法院資訊處製作；財團法人民間司法改革基金會備份。
